【裁判字號】    88,上易,243
【裁判日期】    890628
【裁判案由】    返還價金
【裁判全文】
臺灣高等法院民事判決              八十八年度上易字第二四三號
    上  訴  人  甲○○
                丙○○
                原名張麗美）.
    被  上訴人  乙○○        .
    訴訟代理人  林健智律師
    複  代理人  許國棟律師
右當事人間返還價金事件，上訴人對於民國八十八年九月二十三日臺灣宜蘭地方法院
八十八年度訴字第一八八號第一審判決提起上訴，本院判決如左：
    主      文
上訴駁回。
第二審訴訟費用由上訴人負擔。
    事      實
甲、上訴人方面：
  一、聲明：
    (一)原判決廢棄。
    (二)被上訴人在第一審之訴及假執行之聲請均駁回。
    (三)第一、二審訴訟費用均由被上訴人負擔。
  二、陳述：除與原判決記載相同者，茲引用之外，補陳：
    (一)上訴人丙○○部分：
      嘉隆鐵線有限公司（下簡稱嘉隆公司）為有限公司型態，丙○○雖為該公司股
      東，惟僅以出資額為限對公司負責，毋庸對嘉隆公司之所有債務負責。被上訴
      人脅迫上訴人丙○○須替嘉隆公司還債，上訴人丙○○因而與被上訴人簽訂買
      賣契約，並收受嘉隆公司已退票如附表第一項所示面額新臺幣（下同）三十萬
      元支票，該支票對上訴人丙○○而言係無用之廢紙，被上訴人自不得請求返還
      買賣價金。
    (二)上訴人甲○○部分：
      八十八年元月十八日當天，上訴人甲○○雖未親自至楊勰恆代書處，惟已委託
      上訴人丙○○代為處理，且已將過戶之相關文件交付代書，並無被上訴人所述
      受領遲延情事。依被上訴人於同年二月六日領回票據時所立之收據，其上明載
      丙○○之不動產遭查封登記等字，並無記載有關甲○○及其不動產遭查封之事
      項，足見被上訴人並未準備交付款項予上訴人甲○○。被上訴人未依約繳付第
      二期款項，違約在先，已遭上訴人甲○○將被上訴人之三十五萬元定金沒收，
      被上訴人自不得主張解除契約請求返還價金。
  三、證據：除援用第一審所提證據外，補提：
    (一)臺灣宜蘭地方法院八十八年度宜簡字第一二八號民事判決一份；
    (二)乙○○給付丙○○款項說明一紙等為證。
乙、被上訴人方面：
  一、聲明：
    (一)上訴駁回。
    (二)第二審訴訟費用由上訴人負擔。
  二、陳述：除與原判決記載相同者，茲引用之外，補陳：
    (一)上訴人甲○○為嘉隆公司之負責人，丙○○為嘉隆公司最大股東且兼公司廠長
      一職，嘉隆公司因資金週轉之需，陸續向被上訴人借貸一百三十六萬元，因而
      簽發即附表第一項至第六項所示之票據作為借款憑證交付被上訴人，被上訴人
      屆期提示附表第一、二項所示支票未獲兌領，遂協議由上訴人甲○○、丙○○
      分別以渠等所有之房地，各以二百七十五萬元之價格出售與被上訴人，並同意
      由上訴人丙○○承擔嘉隆公司積欠被上訴人之借款債務七十一萬元，上訴人甲
      ○○承擔嘉隆公司積欠被上訴人之借款債務六十五萬元，用以抵銷被上訴人應
      給付與渠等之買賣價款之一部分。
    (二)按抵銷除法定抵銷外，尚有約定抵銷，此項抵銷契約之成立及效力，除法律另
      有規定外，無須受民法第三百三十四條所定抵銷要件之限制，即給付種類縱不
      相同，或主張抵銷之主動債權已屆清償期，而被抵銷之被動債權未屆清償期，
      惟債務人就其所負擔之債務有期前清償之權利者，亦得於期前主張抵銷之，最
      高法院五十年台上字第一八五二號判例參照。上訴人甲○○收受如附表第三項
      所示面額二十萬元之本票，原係嘉隆公司向訴外人林村治即被上訴人之父借貸
      二十萬元而簽發面額二十萬元支票交付與林村治，惟屆期無法清償，嘉隆公司
      、上訴人二人因而簽發上開本票交付林村治，雖該紙本票簽發時，於背面上註
      記「嘉隆公司坐落於宜蘭縣員山鄉○○路二七之一號土地出售後七日為本票兌
      付日」，惟其後被上訴人受讓該借款債權，與上訴人甲○○達成以該借款債權
      抵銷買賣價金之協議，上訴人甲○○承擔嘉隆公司之借款債務為其清償期屆至
      ，雙方之債權債務給付種類相同，並均屆清償期而得以抵銷。
    (三)雙方約定於八十八年元月十八日在楊勰恆代書事務所，由被上訴人交付嘉隆公
      司簽發予被上訴人如附表第四項至第七項之票據，作為被上訴人給付上訴人二
      人第二期買賣價款之用。屆時僅上訴人丙○○到場，上訴人甲○○並未到場，
      被上訴人委託代書楊勰恆轉交，故上訴人甲○○受領遲延，被上訴人並無違約
      情事。迨被上訴人於同年月二十日收受上訴人甲○○寄發之存證信函，上訴人
      甲○○出售與被上訴人房地早於同年月十九日即遭查封登記在案，形成給付不
      能情狀，故上訴人甲○○沒收被上訴人之定金三十五萬元，並無依據。
  三、證據：除援用原審所提證據外，補提：
    (一)最高法院四十二年度台上字第一三五九號判決要旨；
    (二)附表一紙；
    (三)嘉隆公司變更登記事項卡；
    (四)嘉隆公司董事、股東名單各一份；
    (五)上訴人甲○○於八十八年一月十九日寄發與被上訴人之第一五九號存證信函一
      件；
    (六)代書楊勰恆於八十八年元月十八日書立之切結書；
    (七)最高法院七十八年台上字第二三九九號判決要旨；
    (八)林村治書立之債權轉讓證明書等為證。
    理      由
一、本件被上訴人起訴主張：伊於八十八年一月十三日與上訴人丙○○、甲○○分別
    訂立不動產買賣契約書，向上訴人丙○○買受坐落宜蘭縣礁溪鄉○○段三四五地
    號、面積０．二三０四０六公頃、權利範圍二０六三八七分之一０二０之土地，
    及其上建物門牌宜蘭縣礁溪鄉○○路一一一巷十八號七樓之房屋（下簡稱系爭房
    地甲），向上訴人甲○○買受坐落宜蘭縣礁溪鄉○○段三四五地號、面積０．二
    三０四０六公頃土地，權利範圍二０六三八七分之一０一九，及其上建物門牌宜
    蘭縣礁溪鄉○○路一一一巷二十二號七樓之房地（下簡稱系爭房地乙），約定買
    賣價金均為二百七十五萬元。被上訴人當日交付面額三十萬元如附表第一項所示
    之支票與上訴人丙○○，交付面額分別為十五萬元如附表第二項所示支票及面額
    二十萬元如附表第三項所示本票各一紙（共計三十五萬元）與上訴人甲○○，上
    開票據均係嘉隆公司向被上訴人借貸款項之憑證，雙方協議由上訴人丙○○、甲
    ○○分別承擔嘉隆公司對被上訴人之借款債務，與被上訴人應給付與渠等之買賣
    價款抵銷。詎上訴人二人所有系爭房地甲、乙，竟均於八十八年一月十五日遭台
    灣中小企業銀行聲請法院查封，並於同年月十九日查封登記完畢，則上訴人二人
    均已給付不能，伊於八十八年二月八日寄發存證信函與上訴人二人，催告於三十
    日內排除上開給付不能事由，逾期將解除買賣契約云云，上訴人二人迄未排除，
    被上訴人乃解除兩造間買賣契約，爰依民法第二百五十九條之規定，請求判令上
    訴人丙○○返還三十萬元，上訴人甲○○返還三十五萬元，及各均自原審起訴狀
    繕本送達翌日即八十八年六月二十四日起按週年利率百分之五計算之利息。
二、上訴人丙○○以：伊僅係嘉隆公司之股東，僅就出資額對公司負有限責任，伊係
    被迫與被上訴人簽訂系爭房地甲之買賣契約，被上訴人交付如附表第一項所示面
    額三十萬元之支票乃嘉隆公司之退票，對伊而言係廢紙，被上訴人自不得請求返
    還價金云云置辯。
    上訴人甲○○以：伊與被上訴人簽訂系爭房地乙之買賣契約，被上訴人未依約於
    八十八年一月十八日給付第二期款項，違約在先，伊已將被上訴人繳交之三十萬
    元沒收，系爭房地乙於被上訴人違約後之八十八年一月十九日始遭查封登記，被
    上訴人自不得主張解除契約請求返還價金等語，資為抗辯。
三、被上訴人起訴主張伊於八十八年一月十三日與被告丙○○、甲○○分別訂立不動
    產買賣契約書，向上訴人丙○○買受系爭房地甲，向上訴人甲○○買受系爭房地
    乙，約定買賣價金均為二百七十五萬元，被上訴人於簽約當日交付如附表第一項
    所示面額三十萬元之支票與上訴人丙○○，被上訴人交付如附表第二項所示面額
    十五萬元支票及附表第三項所示面額二十萬元本票各一紙（共計三十五萬元）與
    上訴人甲○○，並於買賣契約上載明各作為買賣契約之定金等事實，業據被上訴
    人於原審提出不動產買賣契約書二份、支票二紙、本票一張等件為證（原審卷第
    九頁至第十二頁、第三十一頁至第三十三頁、第九十三頁），並經上訴人二人自
    認為真，應堪信為真實。
四、本件上訴人丙○○雖辯稱：伊係被迫與被上訴人簽訂買賣契約，被上訴人交付伊
    如附表第一項所示面額三十萬元支票，係被迫承擔債務云云。查上訴人丙○○就
    其主張遭被上訴人脅迫因而簽訂契約一節，並未舉證以實其說。且按第三人與債
    權人訂立契約承擔債務人之債務者，其債務於契約成立時，移轉於該第三人，民
    法第三百條規定甚明。查嘉隆公司確積欠被上訴人借貸款項，附表第一項所示面
    額三十萬元支票即係嘉隆公司簽發交付與被上訴人之憑證等情，業據被上訴人陳
    明（原審卷第八十九頁、本院卷第二十五頁），並經上訴人丙○○承認在卷（本
    院卷第九十九頁），於兩造簽約當日，被上訴人交付業已退票如附表第一項所示
    之支票與上訴人丙○○，並記明於買賣契約書第二條第一款項下，足見上訴人丙
    ○○與被上訴人有承擔嘉隆公司積欠被上訴人債務之意思表示合致。上訴人丙○
    ○所辯，委無足採。
五、另上訴人甲○○辯陳：被上訴人未依約於八十八年一月十八日交付第二期款，違
    約在先等語。經查：
    (一)依兩造簽訂之「不動產買賣契約書」第二條第二款明訂：「民國八十八年元月
      十八日交付第二期款」（按上訴人丙○○部分之金額為四十一萬元，上訴人甲
      ○○部分之金額為三十萬元），而被上訴人確於八十八年一月十八日交付如附
      表第四項至第七項面額共計八十七萬元之票據四紙與代書楊勰恆，惟其後被上
      訴人於同年二月六日至代書楊勰恆處，書立收據取回該四紙票據，此有上訴人
      於原審提出之收據一張及票據四紙影本附卷可憑（原審卷第九十頁），另證人
      楊勰恆原審證述：「：：：乙○○在一月十八日當天付第二期款時，有要求要
      塗銷二胎抵押權，當時有交付三張支票共七十一萬元及十六萬元的本票，一共
      是八十七萬元，言明待塗銷抵押權後，再由我將這些票給丙○○。另乙○○並
      未交給我甲○○第二期款，乙○○也沒有告訴我原因，在一月十八日之前，乙
      ○○有向我表示過，不想買甲○○那間房子」云云明確（原審卷第一二一頁至
      第一二三頁），再對照被上訴人於領回票據時書立之字據內容記載：「本人茲
      因買賣下列不動產事宜，於辦理所有權移轉中，因張麗美名下之不動產被查封
      登記，以致不能移轉過戶。今將背面影本之票據正本取回」等語，復參酌被上
      訴人於八十八年二月八日寄發與上訴人甲○○之存證信函（原審卷第三十七頁
      反面）其內載明：「查兩造於民國八十八年元月十三日簽訂不動產買賣契約書
      ：：：寄件人給付三十五萬元價金予台端收受在案：：：」，並非記載被上訴
      人業已給付定金三十五萬元及第二期款三十萬元，苟被上訴人於八十八年元月
      十八日交付與代書楊勰恆之四張票據，其中有欲交付上訴人甲○○第二期款項
      者，被上訴人焉有不計算在內之理？綜上堪認：被上訴人於八十八年一月十八
      日交付附表第四項至第七項之四紙票據與代書楊勰恆，均欲交付與上訴人丙○
      ○，並無欲交付與上訴人甲○○第二期款項者。
    (二)被上訴人確未於八十八年一月十八日交付第二期款三十萬元與上訴人甲○○，
      已如前述，而有違約情事。上訴人甲○○即於同年月十九日寄發存證信函與被
      上訴人，其內表明：「台端請於函到三日內能本諸誠信，速將第二期之買賣價
      金計參拾萬元整支付予本人，逾期若仍置之不理，本人除將解除上揭不動產買
      賣契約外，對台端已付之款項全部無條件沒收作為違約金」等語，被上訴人於
      同年月二十日收受送達之事實，此有兩造均承認為真正之存證信函附原審卷內
      可參（原審卷第三十四頁至第三十六頁），可見被上訴人確有遲延交付上訴人
      甲○○第二期款項之情事，惟上訴人甲○○其後直至被上訴人提起本件訴訟合
      法有效解除契約（詳如六、述）之前，並未為解除兩造間買賣契約之意思表示
      ，故上訴人甲○○與被上訴人間之買賣契約仍有效存在。
六、再查上訴人丙○○所有之系爭房地甲、上訴人甲○○所有之系爭房地乙，於八十
    八年一月十五日均遭債權人臺灣中小企業銀行聲請原法院查封，並於同年月十九
    日完成查封登記一節，業據被上訴人提出系爭房地甲、乙之土地及建物登記簿謄
    本附於原審卷內可稽（原審卷第十三頁至第二十九頁），並為上訴人所不爭，可
    堪採信，足認：上訴人二人就其各自對被上訴人負有移轉系爭房地所有權之義務
    ，確有給付不能之情事。被上訴人知悉上情後，於八十八年二月八日寄發存證信
    函與上訴人二人表示：「：：：系爭房地再於八十八年一月十九日遭臺灣中小企
    業銀行股份有限公司查封在案，對上述情事希台端於收受本件函後三十日內出面
    解決」云云，有被上訴人於原審提出存證信函二份為憑（原審卷第三十頁、第三
    十七頁至第三十八頁），上訴人二人對於收受上開存證信函均不爭執，可見被上
    訴人就上訴人之給付不能情事，催告上訴人於三十日排除，而上訴人二人未於上
    開相當期限內排除給付不能情事，則被上訴人於提起本件起訴狀載明解除契約之
    意思表示，上訴人均已於八十八年六月二十三日收受送達，應認被上訴人各與上
    訴人丙○○、甲○○間之買賣契約業已合法有效解除。本件上訴人甲○○至原審
    始稱：其依契約第十二條第二項約定，沒收被上訴人前所繳納之價金等語（八十
    八年七月十九日答辯狀第二頁，原審卷第五十八頁），即主張解除契約，沒收被
    上訴人繳納之定金，惟該二人間之買賣契約已於八十八年六月二十三日經被上訴
    人合法有效解除，則上訴人甲○○自無從於其後再為解除契約，故上訴人甲○○
    主張被上訴人已繳價金三十五萬元已遭伊沒收云云，亦無足採。
七、綜上所述，本件被上訴人基於上訴人有給付不能情事，因而解除其與上訴人丙○
    ○、甲○○間之系爭房地買賣契約，為合法有效，被上訴人爰依民法第二百五十
    九條之規定，請求上訴人丙○○返還三十萬元，請求上訴人甲○○返還三十五萬
    元，及各自原審起訴狀繕本送達翌日即八十八年六月二十四日起算之法定遲延利
    息，核屬有據。原審因而判命各上訴人如數給付，及依被上訴人聲請定假執行之
    擔保金額宣告假執行，於法並無不合，上訴意旨指摘原判決不當，求予廢棄改判
    ，為無理由，應駁回其上訴。
八、據上論結，本件上訴為無理由，依民事訴訟法第四百四十九條第一項、第七十八
    條、第八十五條第一項前段，判決如主文。
中      華      民      國    八十九    年      六      月    二十八    日
                                民事第四庭
                                    審判長法  官  李  瓊  蔭
                                          法  官  張      蘭
                                          法  官  林  金  吾
右正本係照原本作成。
不得上訴。
中      華      民      國    八十九    年      六      月    二十九    日
                                          書記官  張  淑  芳
附表：
    ┌──┬─────┬──────┬─────┬──────┬────┐
    │編號│發  票  人│票面金額    │票載發票日│   票  號   │   票種 │
    │    │          │（新台幣）  │ ／到期日 │            │        │
    ├──┼─────┼──────┼─────┼──────┼────┤
    │ 一 │嘉隆鐵線有│ 三十萬元   │ 87.12.24 │ AU0000000  │  支票  │
    │    │限公司    │            │          │            │        │
    │    │甲○○    │            │          │            │        │
    │    │丙○○    │            │          │            │        │
    ├──┼─────┼──────┼─────┼──────┼────┤
    │ 二 │    "     │ 十五萬元   │ 87.12.30 │ AU0000000  │  支票  │
    ├──┼─────┼──────┼─────┼──────┼────┤
    │ 三 │    "     │ 二十萬元   │ 88.3.31  │ CH295651   │  本票  │
    ├──┼─────┼──────┼─────┼──────┼────┤
    │ 四 │    "     │ 三十萬元   │ 88.1.27  │ AU0000000  │  支票  │
    ├──┼─────┼──────┼─────┼──────┼────┤
    │ 五 │    "     │ 二十萬元   │ 88.2.12  │ AU0000000  │  支票  │
    ├──┼─────┼──────┼─────┼──────┼────┤
    │ 六 │    "     │ 二十一萬元 │ 88.3.7   │ AU0000000  │  支票  │
    ├──┼─────┼──────┼─────┼──────┼────┤
    │ 七 │  乙○○  │ 十六萬元   │ 88.2.10  │ CH156253   │  本票  │
    └──┴─────┴──────┴─────┴──────┴────┘


司法院資訊處製作；財團法人民間司法改革基金會備份。
